臺灣桃園地方法院民事判決　九十一年度訴字第一八五七號
　　原　　　告　丁○○
　　訴訟代理人　許朝財律師
　　複　代理人　甲○○
　　被　　　告　戊○○
　　訴訟代理人　庚○○
　　被　　　告　乙○○
　　被　　　告　丙○○
　　訴訟代理人　壬○○
　　　　　　　　辛○○
　　被　　　告　己○○○
右當事人間請求分割共有物事件，本院判決如左：
    主      文
兩造共有坐落桃園縣楊梅鎮○○段水尾小段一九九、二０一、二五一地號土地，面積
合計一．一一八三公頃，應分割如附圖一所示：編號Ａ、Ａ１所示位置土地、面積合
計一七二六平方公尺，分歸被告戊○○取得；編號Ｂ、Ｂ１、Ｂ２所示位置土地、面
積合計一七二六平方公尺，分歸被告乙○○取得；編號Ｃ所示位置土地、面積一七二
六平方公尺，分歸被告丙○○取得；編號Ｄ、Ｄ１、Ｄ２所示位置土地、面積合計一
七二六平方公尺，分歸被告己○○○取得；編號Ｅ、Ｅ１所示位置土地、面積合計三
四五二平方公尺，分歸被告丁○○取得；編號Ｅ、Ｅ１所示位置土地、面積八二七平
方公尺，分歸原告所有權應有部分三分之一，被告所有權應有部分各六分之一別共有
。
訴訟費用由被告各負擔六分之一，餘由原告負擔。
    事      實
甲、原告方面：
一、聲明：如主文所示。
二、陳述：緣坐落桃園縣楊梅鎮○○段水尾小段一九九、二０一、二五一地號土地，
    面積合計一．一一八三公頃（下稱系爭土地），原告所有權應有部分為三分之一
    ，被告所有權應有部分各為六分之一。系爭土地內土地與建物間有類似坡崁之高
    低落差，如依被告丙○○之割方案，不利用原有道路通行應另為填土，並留用較
    多之土地，影響分割後土地之利用價值，原告割方案係利用原有道路通行，及於
    Ｆ１部分所示土地新闢通行，並與鄰近社區○○○巷道同寬之巷道，符合分割前
    之通行現況，占用土地較少，對兩造並無任何不利益，原告亦分得較多之坡崁之
    不利益。被告乙○○所有建物占用鄰地，而鄰地所有人亦占用如附圖一Ｂ部分所
    示土地，被告己○○○所有建物亦占用鄰地，而鄰地所有人亦占用如附圖一Ｄ１
    部分所示土地，原告所提分割方案即附圖一已依其意願劃歸其所有。如依被告丙○○所提分割方案即附圖二５所示位置鄰近附圖３所示位置土地不方正，不利於
    使用，亦勢必拆除原告合法建物之部分，亦非公允。兩造共有系爭土地並無不能
    分割之之情事，而無法達成分割之協議。爰訴請裁判分割如聲明所示。
三、證據：提出分割方法圖一紙、系爭土地登記謄本三紙及系爭土地實測圖一紙為證
    。
乙、被告方面：
壹、被告戊○○部份：
一、聲明：同意原告方案。
二、陳述：被告同意三筆系爭土地合併分割，並同意原告所提出之分割方案，除供通
    行之巷道外，亦不願意與他人維持共有。
三、證據：未提出。
貳、被告丙○○部份：
一、聲明：原告之訴駁回。
二、陳述：被告同意三筆系爭土地合併分割，但不同意原告所提出之分割方案，除供
    通行之巷道外，亦不願意與他人維持共有。又原告所提之分配案，乃係其獨自策
    劃，分配方式不盡理想、公正，由於系爭三筆土地係合成弧而不整之形狀，原告
    之分配案僅考量面積相等，卻不考慮影響土地價值等其他因素，諸如地勢與比鄰
    土地之高低差、面對高牆、土地公廟及交通面等因素，故被告認應分配如附圖及
    附表所示始符公允。退步言之，若果真要以面積相等作為分配依據，則應先將合
    法建物面積扣除，與其他共有人以買賣方式處理，剩餘面積再以六等分抽籤方式
    分配。原告所提之分配方案將坡崁地形之土地，大部分規劃由被告丙○○承擔，
    造成其對土地利用之重大損失，委請營造單位估計「護坡工程」之造價，高達新
    臺幣（下同）一百八十餘萬元，且護坡工程尚將造成將近一百平方公尺之面積損
    失，被告主張土地分配應將影響土地價值之不利因素（如坡崁、加油站高牆及面
    對土地公廟），依照土地持有比例分擔予各共有人。
三、證據：提出分割方案一紙、工程估價單一紙及照片五紙張為證。
貳、被告乙○○部份：
一、聲明：同意被告丙○○之分割方案。
二、陳述：被告同意三筆系爭土地合併分割，但不同意原告所提出之分割方案，除供
    通行之巷道外，亦不願意與他人維持共有。又其在系爭土地黃色區塊已耕種四十
    餘年，在其上用心經營，諸如改良土質、搭蓋雨棚、施放肥料、耕耘機、鋤頭等
    農具及雜物，且此區塊離家近、工作方便，共有人間大多同意此區塊應分屬於被
    告乙○○。被告乙○○所有建物占用鄰地，而鄰地所有人亦占用如附圖二Ｂ部分
    所示土地，應依其意願劃歸其所有。
三、證據：未提出。
肆、被告己○○○部份：未於最後言詞辯論期日到場，惟其前所提出之書狀及言詞辯
    論陳述如下：
一、聲明：同意被告丙○○之分割方案。
二、陳述：被告同意三筆系爭土地合併分割，但不同意原告所提出之分割方案，除供
    通行之巷道外，亦不願意與他人維持共有。較多之坡崁之不利益。被告己○○○
    所有建物亦占用鄰地，而鄰地所有人亦占用如附圖二Ｄ１部分所示土地，應依其
    意願劃歸其所有。
三、證據：未提出。
丙、本院依職權履勘現場，並囑託桃園縣楊梅地政事務所測量並繪製土地複丈成果圖
    。
    理      由
一、被告己○○○未於最後言詞辯論期日到場，核無民事訴訟法第三百八十六條所列
    各情形，爰依告之聲請，由其一造辯論而為判決。
二、本件原告起訴主張兩造共有系爭土地，原告所有權應有部分為三分之一，被告所
    有權應有部分各為六分之一，依物之使用目的並無不能分割之情形，而協議分割
    不成，爰訴請裁判分割如聲明所示等語。被告則以其均同意三筆系爭土地合併分
    割，除供通行之巷道外，亦不願意與他人維持共有。除被告戊○○同意原告分割
    方案外，其餘被告均以原告分割方案不公平，而同意被告丙○○所提分割方案等
    語資為抗辯。
三、原告主張系爭土地為兩造共有，依物之使用目的並無不能分割之情形，而協議分
    割不成等事實，業為被告所不爭執，並據原告提出土地登記謄本一紙為證。原告
    此部分之主張，自為真實可信。系爭土地既無因物之使用目的不能分割情事，兩
    造就如何分割系爭土地復不能達成協議，原告請求裁判分割系爭土地，洵屬有據
    ，應予准許。
四、按「各共有人，得隨時請求分割共有物。但因物之使用目的不能分割或契約訂有
    不分割之期限者，不在此限。」民法第八百二十三條第一項定有明文。又按共有
    物之分割，應斟酌共有物之性質、經濟效益及全體共有人之利益，並應符合公平
    原則，且社會利益亦應考慮在內，而法院依民法第八百二十四條命為適當之分配
    ，不受任何共有人主張之拘束。最高法院五十一年台上字第四二八號判例意旨參
    照。查，系爭土地內除原告、被告乙○○、戊○○所有如附圖三所示之地上物、
    水池外，並無其他地上物。被告丙○○所稱土地公廟、加油站高牆均不在系爭土
    地內，有本院九十一年十一月二十五日勘驗筆錄及桃園縣楊梅地政事務所九十一
    年十二月二十土地複丈成果圖各一紙在卷為憑。兩造所主張之方案除留設之道路
    位置不同及在原告與被告丙○○所提分割方案之Ｃ、Ｄ或３、５之界線相異外，
    均已兼顧其餘被告所表示之意願。被告丙○○所稱應將系爭土地內因土地高度落
    差、面對土地外之土地公廟、加油站之土地由兩造比例負擔云云，惟兩造均表示
    除留設之通路外，均不願維持共有，而被告丙○○所稱有關土地並非在留設通路
    內，亦無法依比例分置兩造分割方案內，此於兩造各同意之分割方案均無區別。
    而原告所提分割方案留設之道路面積為八二七平方公尺，低於被告丙○○所提分
    割方案留設道路面積八八一平方公尺，且通行並與鄰近社區○○巷道同寬，亦無
    因土地高低落差形成類似坡崁，而須另行填土造路之必要，原告並將此部分坡崁
    地形之不利益分歸其所有，有利於被告對分割後土地之利用。而原告所提分割方
    案Ｃ、Ｄ所示位置土地，將系爭土地中因二五一地號土地地形不方正及高低落差
    之不利益依比例由其與被告丙○○分得，包括前述因留設道路之差異，而由原告
    負擔之高低落差在內，已多於其所有權應有部分比例，對被告並無不公平之情形
    ，而被告丙○○所提分割方案３、５所示位置土地，將同前二五一地號土地之不
    利益全部分歸原告所有，使原告因前述留設道路已多負擔高低落差之不利益外，
    負擔更多之不利益，並形成不利於使用之崎嶇不方整之地形，對原告尚非公平。
    本院審酌前情，認依原告主張如附圖一所示分割方案，較屬符合土地之使用、經
    濟效用及兼顧兩造之公平、利益原則，應可採行。
五、綜上所述：本件原告主張兩造共有之系爭土地准予分割，為有理由，應准許之，
    並爰諭知如主文第一項所示。
六、末按兩造分割共有物之方法，雖大部分依原告之主張，但本院斟酌如僅因准原告
    請求分割共有物，即命被告應負擔全部之訴訟費用，難免失允。從而，本院爰命
    兩造依各共有人應有部分之比例負擔訴訟費用，以符公平。
七、據上論結，原告之訴為有理由，依民事訴訟法第三百八十五條第一項、第七十八
    條、第八十條之一，判決如主文。
中　　　華　　　民　　　國　　九十三　　年　　　八　　　月　　二十六　　日
                                臺灣桃園地方法院民事第一庭
~B法　　　官　張天民
右為正本係照原本作成
如對本判決上訴，須於判決送達後廿日內向本院提出上訴狀
中　　　華　　　民　　　國　　九十三　　年　　　八　　　月　　二十六　　日
~B法院書記官　蔡紫凌
